臺灣新竹地方法院民事判決　　　　　　　100年度訴字第472號
　　原　　　告　鄭明郎
　　訴訟代理人　孫寅律師
　　複代理人　　周珊如律師
　　　　　　　　楊一帆律師
　　　　　　　　陳泳妡
　　　　　　　　李麟安
　　　　　　　　吳宛宜
　　被　　　告　吳福培
上列當事人間確認抵押權不存在等事件，本院於民國100 年12月
7日辯論終結，判決如下﹕
    主  文
原告之訴駁回。
訴訟費用由原告負擔。
    事實及理由
甲、程序方面：
    按確認法律關係之訴，非原告有即受確認判決之法律上利益
    者，不得提起之，民事訴訟法第247 條定有明文。而所謂即
    受確認判決之法律上利益，係指法律關係之存在與否不明確
    ，原告主觀上認其在法律上之地位有不妥之狀態存在，且此
    種不妥狀態，能以確認判決將之除去者而言（最高法院52年
    台上字第1237號判例參照）。本件原告主張其兄即證人鄭明
    宗未經其同意，私自準備相關文件，將原告所有坐落新竹市
    ○○段第931 、950 地號土地（下合稱系爭土地）為被告設
    定最高限額新臺幣（下同）180 萬元之抵押權（下稱系爭抵
    押權），惟為被告否認，則兩造間就系爭抵押權之存否既有
    爭執，且此種不妥狀態，能以確認判決將之除去，是原告提
    起本件確認之訴，自有確認之利益，核先敘明。
乙、實體方面：
壹、原告方面：
一、原告起訴主張：緣原告於民國（下同）93年間突為被告要求
    簽立一份借款切結書。其後原告卻發現原告所有之系爭土地
    竟遭設定最高限額180 萬元之抵押權予被告（即系爭抵押權
    ）。原告於向新竹市地政事務所調閱86年8 月份申請設定系
    爭抵押權之文件，發現申請文件書所檢附之印鑑並非原告原
    先於戶政機關所設定之印鑑（大小不同）。經原告進行了解
    後，得悉係原告之胞兄即證人鄭明宗向被告借款，在未經原
    告同意下，私自準備相關文件為被告設定系爭抵押權。是以
    ，原告既未在聲明書上簽名用印，同意提供所有之系爭土地
    作為借款擔保（兩造間亦無任何債權債務關係），系爭抵押
    權之物權契約，即未經兩造意思表示合致而未成立；為此，
    爰依民法第767 條第1 項中段之規定，主張系爭抵押權之存
    在妨害原告所有權之行使，而請求被告予以塗銷，並聲明：
    (一)確認原告與被告間就原告所有系爭土地（面積分別為：17
    1.82平方公尺、14.38 平方公尺，書狀誤載為17182 平方公
    尺、1438平方公尺），權利範圍：全部，於86年8 月28日以
    新竹市地政事務所86年空白字第041283號登記，以被告為抵
    押權人，設定最高限額180 萬元，權利存續期限不定期之抵
    押權不存在。(二)被告應將系爭抵押權設定登記予以塗銷。(三)
    訴訟費用由被告負擔。
二、對被告答辯所為之陳述：
    (一)原告曾於83年6 月21日向當時之新竹市第二戶政事務所辦
      理變更印鑑章，而系爭抵押權設定行為係86年8 月份，由
      證人鄭明宗持原告79年申請之已失效之印鑑證明，且未經
      原告同意之情形下，辦理系爭抵押權之設定並不合法。且
      若被告於100 年1 月27日庭期所述內容屬實，依據常理而
      言，原告既有授權證人鄭明宗代為設定系爭抵押權事宜，
      不僅原告會告知證人鄭明宗印鑑證明已變更過之事實，而
      證人鄭明宗亦可光明正大持原告授權之證明文件向戶政事
      務所申請原告新的印鑑證明，無須再使用多年前變更前之
      印鑑證明據以辦理系爭抵押權之設定。由上揭事實，亦得
      推知證人鄭明宗之所以未向戶政事務所申請原告新的印鑑
      證明，而繼續使用原告變更前之印鑑證明，乃根本未獲原
      告授權。
    (二)原告於70幾年間，原委託證人鄭明宗幫忙保管印鑑及系爭
      土地之權狀，嗣因相處不睦要求將寄放之證件歸還，但遭
      證人鄭明宗以遺失為由拒絕，因此原告將印鑑變更，即不
      存在表見事實。況若舊的印鑑證明仍可使用，變更印鑑證
      明即無意義。又原告並未直接或間接向被告表示同意將系
      爭土地設定抵押權予被告。且被告所謂印鑑證明為無限期
      乙事，更與事實不符。蓋依地政事務所之土地登記程序，
      須於登記原因發生日期前一年以後所核發之印鑑證明，始
      符規定。另被告自承設定系爭抵押權之文件，係自證人鄭
      明宗處所取得，並非自原告處直接或間接取得，則原告實
      無其他足以表示授與代理權與證人鄭明宗之事實，而讓被
      告相信原告確曾對外表示願意將系爭抵押權設定予被告，
      依最高法院96年台上字第1051號判決、93年台上字第2196
      號判決意旨，原告自不負民法第169 條表見代理之責。
    (三)再者，被告對於證人鄭明宗所交付原告之印鑑證明，係79
      年10月15日所申請，而系爭抵押權之設定時間為7 年後之
      86年8 月間，被告理應對於如此久遠前所申請之印鑑證明
      ，至少要求原告應再行申請一份新的印鑑證明，或直接向
      原告求證，且本件印鑑證明並不符合土地登記程序之規定
      ，此一情形並非無法查證，且證人鄭明宗證稱兩造並不認
      識，原告自不可能授權證人鄭明宗設定系爭抵押權，被告
      對於其所稱之表見事實，當亦具有民法第169 條第1 項後
      段所稱可得而知之情形。準此，被告所為之抗辯，原告否
      認之，亦屬無據。
    (四)否認有放棄系爭土地所有權之意，否則可直接將系爭土地
      過戶予證人鄭明宗，亦否認欲將系爭土地給證人鄭明宗而
      將權狀及印鑑章交予證人鄭明宗。當時係與證人鄭明宗一
      起作鐵工，同財共居，證人鄭明宗私自利用原告之印鑑證
      明及權狀。又原告係受僱證人鄭明宗而非合夥。至於未告
      證人鄭明宗偽造文書係因念及兄弟之情。
    (五)兩造間並未有設定系爭抵押權之行為，證人鄭明宗所交付
      系爭土地之所有權狀及印鑑章，亦不具有表見代表之事實
      ，則兩造間就設定系爭抵押權未曾合意，亦無表見代理存
      在，自難認系爭抵押權業已成立。然系爭抵押權設定過程
      中，係以原告變更印鑑前，已失效之印鑑章所為之抵押權
      設定行為，抵押權之設定欠缺法定應備文件，並不合法，
      原告自得依民法第767 條第1 項之規定，請求被告塗銷系
      爭抵押權之設定登記。
貳、被告方面：
一、原告與證人鄭明宗兩兄弟合夥經營鐵工廠，對外積欠許多債
    務，證人鄭明宗告知原告願放棄系爭土地之權利，讓證人鄭
    明宗去借錢以清償債務，故系爭土地權狀及印鑑證明、印鑑
    章等文件均交給證人鄭明宗，以便向被告借款。嗣後原告反
    悔，始變更印鑑證明。惟86年設定系爭抵押權時並不知悉印
    鑑證明係變更前之印鑑，否則不會同意設定系爭抵押權。又
    證人鄭明宗未將系爭土地過戶至其本人名下，係因證人鄭明
    宗擔心被告會要求將系爭土地設定抵押權，後因證人鄭明宗
    再次向被告借款，被告因無保障而拒絕，證人鄭明宗經原告
    同意始將系爭土地設定抵押權予被告並借得一百餘萬元。
二、證人鄭明所述不實，被告認識原告三十多年，與證人鄭明宗
    生意往來亦三十餘年，原告亦承認印鑑證明及權狀全部放在
    證人鄭明宗處，且當時原告與證人鄭明宗住在一起，原告亦
    有配偶，系爭土地若不是給證人鄭明宗還債，何以將相關資
    料交證人鄭明宗保管。
三、設定系爭抵押權時曾詢問證人鄭明宗原告知悉此事否，證人
    鄭明宗表示原告有同意，況設定系爭抵押權所需相關文件均
    係原告交付予證人鄭明宗，再交予訴外人王明經代書辦理，
    故系爭抵押權之設定是經過原告同意的。若未原告同意，何
    以印鑑證明及權狀會在原告之兄即證人鄭明宗處，至少有同
    意設定系爭抵押權外觀，原告亦需負表見代理授權人責任。
    並聲明﹕請求駁回原告之訴。
、兩造不爭執事項：
一、系爭土地為原告所有，惟土地所有權狀及原告之印鑑證明、
    印鑑章則寄放於證人即原告之兄鄭明宗處。
二、系爭抵押權係由證人鄭明宗將系爭土地所有權狀、印鑑章及
    印鑑證明交付予被告於86年8 月28日設定，而該印鑑證明係
    79年10月15申請，乃原告於83年6 月21日向新竹市第二戶政
    事務所為印鑑變更前所使用者。
肆、本件爭點﹕
一、系爭抵押權之設定，有無經系爭土地所有權人原告之同意？
二、原告將系爭土地所有權狀及印鑑章、印鑑證明交付證人鄭明
    宗之行為，是否已有表見之事實而構成表見代理，應由原告
    負授權人之責任？
三、原告依民法第767 條第1 項中段之規定，請求塗銷系爭抵押
    權，有無理由？
伍、本院之判斷：
一、系爭抵押權之設定，有無經系爭土地所有權人原告之同意？
    (一)本件原告主張證人鄭明宗向被告借款，未經其同意即由證
      人鄭明宗持原告於79年間申請之印鑑證明，辦理系爭抵押
      權設定乙節，為被告所否認，惟查被告自承系爭抵押權之
      設定，從頭到尾原告均未出現過，係證人鄭明宗持相關資
      料時告知有經原告同意，亦是證人鄭明宗以電話與原告連
      繫，系爭土地要給證人鄭明宗還債亦是證人鄭明宗所述，
      原告並未如此說等情（見本院100 年11月2 日言詞辯論筆
      錄），則原告既於系爭抵押權設定過程中均未現身，亦未
      與被告連繫，則其是否知悉證人鄭明宗以系爭土地為被告
      設定系爭抵押權，並予同意，即非無疑。另依證人即原告
      之兄鄭明宗之證詞亦難認系爭抵押權之設定經過原告之同
      意。
    (二)被告雖辯稱證人鄭明宗持系爭土地權狀正本、印鑑證明正
      本、印鑑章，並告知原告同意系土地為被告設定抵押權，
      惟以證人鄭明宗自承向被告借款（見本院100 年12月7 日
      言詞辯論筆錄第2 頁），則於被告要求提供擔保時向被告
      誆稱業經原告同意，非無可能，自難因證人鄭明宗之陳述
      即遽斷原告有同意設定系爭抵押權。另雖有相關證件正本
      之提出，然此或可使人信以為有經本人之同意，惟並非即
      可認為等同本人之同意，是被告此部分辯解，尚非可採。
      從而，原告主張系抵押權之設定未經其同意，可堪認定為
      真。
二、原告將系爭土地所有權狀、印鑑證明及印鑑章交付證人鄭明
    宗之行為，是否已有表見之事實而構成表見代理，應由原告
    負授權人之責任？
    (一)按由自己之行為表示以代理權授與他人，或知他人表示為
      其代理人而不為反對之表示者，對於第三人應負授權人之
      責任，民法第169 條前段定有明文。又民法第一百六十九
      條規定之表見代理，係為保護第三人而設，本人如有使第
      三人信以為其有以代理權授與他人之行為，而與該他人交
      易，即應使本人負授權人責任，而此項表見代理云者，原
      係指代理人雖無代理權，而有可使人信其有代理權之情形
      而言，最高法院70年台上字第3515號判例可資參照。
    (二)次按登記時，除有左列情形之一者外，應提出登記義務人
      之印鑑證明﹕一、依第二十八條第四款規定，得由權利人
      單獨申請登記者。二、登記義務人親自到場，在登記原因
      證明文件內簽名或蓋章者。三、登記原因證明文件經依法
      公證、認證或監證者。四、登記義務人為無行為能力者。
      五、與有第三款情形之案件同時連件申請辦理，而登記義
      務人同一，且其所蓋之印章相同者。六、其他由中央地政
      機關規定免提出印鑑證明者，土地登記規則88年修正前第
      40條第1 項定有明文。又申請登記，除本規則另有規定外
      ，應提出左列文件：一、登記申請書。二、登記原因證明
      文件。三、已登記者，其所有權狀或他項權利證明書。四
      、申請人身分證明。五、其他由中央地政機關依法規定應
      提出之證明文件，同規則修正前第34條亦有明文。
    (三)經查﹕
      1.原告不否認系爭土地權狀正本、印鑑證明正本及印鑑章
        一直以來均置於證人鄭明宗處（見本院99年度審訴字第
        509 號卷（下稱509 號卷）第46頁反面）。而系爭抵押
        權係於86年8 月25日申請登記，有系爭土地登記謄本可
        憑，依是依前揭土地登記規則之規定，申請設定抵押權
        須提出土地權狀，若設定義務人未親自己到場者，尚須
        提出印鑑證明，是以原告既將系爭土地所有權狀正本、
        印鑑證明正本及印鑑章均置於證人鄭明宗處，即已具備
        申請土地登記所需之相關要件，自外觀上即足以使人相
        信原告已授權證人鄭明宗就系爭土地為被告設定抵押權
        。
      2.原告雖主張印鑑證明已於83年6 月21日變更，系爭抵押
        權所持印鑑證明係變更前之印鑑，且逾印鑑證明需於登
        記原因發生日期前一年內之要求而有民法第169 條第1
        項後段「可得而知」之情形云云，惟被告否認於設定系
        爭抵押權之時知悉證人鄭明宗所持印鑑證明係變更前之
        印鑑（見本院509 號卷第46頁反面），衡情，被告若知
        悉原告之印鑑業已變更，焉會持舊印鑑資料辦理抵押權
        設定，且原告亦未能舉證證明系爭抵押權設定之時被告
        知悉印鑑變更之事，是自難以原告之印鑑於系爭抵押權
        設定前業已變更，即遽斷被告明知證人鄭明宗係無權代
        理。又印鑑證明有效期間之限制係90年9 月7 日內政部
        修訂申請土地登記應附文件法令補充規定第32點時，始
        修訂為「申請土地登記，檢附之印鑑證明以登記原因發
        生日期前1 年以後核發者限」，有新竹市地政事務所10
        0 年11月16日新地登字第1000008958號函附卷可參，是
        系爭抵押權於設定之時，印鑑證明尚無有效期間之限制
        ，從而，被告雖持原告於79年間申請之印鑑證明辦理系
        爭抵押權之登記，尚難認其有「可得而知」原告未授權
        之情，是原告此部分主張，並無所據。
      3.另證人鄭明宗雖於本院審理時證稱「（問﹕是否有拿原
        告的土地給幫他設定抵押權？）沒有。」、「（問﹕是
        否有拿原告的印鑑證明及土地權狀交給被告？）都沒有
        。我弟弟不認識被告。」、「（問﹕是否知道原告的印
        鑑證明和權狀為何會在被告或是代書那邊？）我不知道
        。」、「（問﹕原告的權狀和印鑑證明有無交給你？）
        沒有，我沒有看過。」、「（問﹕有無跟代書和被告一
        起去地政事務所辦理抵押權登記？）應該沒有。」（見
        本院100 年12月7 日言詞辯論筆錄）然系爭抵押權之設
        定，證人鄭明宗為原告之代理人，業經本院依職權調閱
        系爭抵押權設定資料，核閱無誤（見本509 號卷第27、
        28頁）。而依88年修正前之土地登記規則第36條第2項
        、第37條第1 項之規定，由代理人申請者，代理人應在
        登記申請書內簽名或蓋章；且應附具委託書，代理人並
        應親自到場，登記機關應核對其身分，是證人鄭明宗既
        係代理人，即須親自至地政事務所辦理系爭抵押權設定
        事宜，且原告亦自承系爭土地權狀正本、印鑑證明正本
        、印鑑章均交由證人鄭明宗保管，設若證人鄭明宗未出
        具相資料及親自至地政事所辦理系爭抵押權之設定，地
        政機關焉會准予系爭抵押權之登記，是證人鄭明宗前述
        證詞，與事實不符，殊難採憑。
    (四)綜上，原告將其所有得以申請土地登記之系爭土地所有權
      狀正本、印鑑證明正本及印章鑑交予證人鄭明宗，即有以
      自己之行為為表見代理之事實，依前揭規定，應認原告之
      行為構成表見代理，而須對被告負授權人之責任。
三、本件原告之行為既構成表見代理而須負授權人之責任，則證
    人鄭明宗代理原告就系爭土地設定系爭抵押權予被告，即屬
    合法有效，從而，原告請求確認系爭抵押權不存在，被告應
    將系爭抵押權登記予以塗銷，即無理由，應予駁回。
陸、本件事證已臻明確，兩造其餘陳述及主張或攻繫防禦方法，
    對判決之結果不生影響，爰不一一條列審究，併此敘明。
柒、據上論結，本件原告之訴為無理由，依民事訴訟法第78條，
    判決如主文。
中    華    民    國  100     年    12    月    28    日
                  民事第二庭    法  官  盧玉潤
以上正本係照原本作成。
如對本判決上訴，須於判決送達後20日內向本院提出上訴狀。
                                書記官  謝國聖
中    華    民    國  100     年    12    月    28    日